【裁判字號】    88,訴,485
【裁判日期】    890114
【裁判案由】    違反山坡地保育利用條例等
【裁判全文】
臺灣基隆地方法院刑事判決                          八十八年度訴字第四八五號
    公  訴  人  臺灣基隆地方法院檢察署檢察官
    被      告  甲○○
右列被告因違反山坡地保育利用條例等案件，經檢察官提起公訴 (八十八年度偵字第
五０三０號），本院判決如左：
    主      文
甲○○在公有及私人山坡地內未經同意擅自墾殖，致生水土流失，處有期徒刑貳年，
緩刑伍年。
附圖Ａ部分石造房屋、鐵皮造屋頂 (面積共計壹佰平方公尺) 、附圖Ｂ部分石造房屋
、鐵皮造屋頂 (面積共計壹佰壹拾肆平方公尺) 、附圖Ｃ部分水泥地 (面積共計捌佰
柒拾貳平方公尺) 、附圖Ｄ部分雞舍 (面積共計貳佰捌拾貳平方公尺) 、附圖Ｅ部分
鐵皮造平房 (面積共計壹佰肆拾平方公尺) 、附圖Ｆ部分雞舍 (面積共計參佰肆拾捌
平方公尺) 、附圖Ｇ部分木造平房 (面積共計壹佰伍拾伍平方公尺) 等工作物均沒收
。
    事      實
一、甲○○明知台北縣貢寮鄉○○○段○里○○段三八八之二地號土地係屬國有土地
    、同小段三八三、三八七、三八八、三八八之一、三九三、三九四、三九七之一
    、四三一地號土地係屬吳柯合、戴萬安所有或共有之他人土地、同小段三八一、
    三八二、三八九、三九０、三九一、四三一之一、四三九地號土地係屬甲○○與
    其他共有人共有之土地，甲○○持分僅分別為四八六分之三五、二六分之二、二
    六分之二、二六分之二、二六分之二、三六分之二、三六之二，亦未有分管協議
    ，及未登錄土地依法係屬國有土地。且前開地號土地已經臺灣省政府於六十九年
    二月六日以府農山字第一二Ｏ一六六號公告為山坡地保育利用條例劃定之山坡地
    範圍，復經臺灣省政府於八十五年三月六日以八五府農水字第一二三一四號公告
    為水土保持法所稱之山坡地範圍。詎甲○○為供自己生活起居及養雞、種植蔬果
    之農業使用，竟意圖為自己不法之利益，未經前開地號之土地所有權人或其他共
    有權人同意，擅自僱用不知情之工人以挖土機在前開分屬國有、他人所有或共有
    之公有及私人山坡地內開挖整地並在如附圖Ａ所示四三一之一、四三一地號土地
    上興建石造房屋、鐵皮造屋頂 (面積共計一百平方公尺) 、附圖Ｂ所示四三一地
    號及未登錄土地上興建石造房屋、鐵皮造屋頂 ( 面積共計一百一十四平方公尺)
    、附圖Ｃ所示四三一、四三九地號及未登錄土地上興建水泥地 (面積共計八百七
    十二平方公尺) 、附圖Ｄ所示三八一、三八二地號及未登錄土地上興建雞舍 (面
    積共計二百八十二平方公尺) 、附圖Ｅ所示三八一、三八二地號及未登錄土地上
    興建鐵皮造平房 (面積共計一百四十平方公尺) 、附圖Ｆ所示三八一、三八二、
    三八三地號及未登錄土地上興建雞舍 (面積共計三百四十八平方公尺) 、附圖Ｇ
    所示三八二、三八三地號土地上興建木造平房 ( 面積共計一百五十五平方公尺)
    ，同時欲供種植蔬果之農業使用，僱用不知情之工人挖掘開墾如附圖Ｈ、Ｉ所示
    三八三之一、三八七、三八八、三八八之一、三八八之二、三八九、三九０、三
    九一、三九三、三九四、三九七之一地號及未登錄土地 (面積共計三千四百零四
    平方公尺) ，總計擅自設置工作物並開墾前開山坡地五千四百一十五平方公尺，
    其中在附圖Ｈ、Ｉ所示地號土地之開墾行為，破壞原有坡地之自然平衡，造成土
    石裸露、土壤沖蝕，致生水土流失。
二、案經台灣基隆地方法院檢察署檢察官自動檢舉偵查起訴。
    理由
一、右開事實，業據被告甲○○坦承不諱，並經檢察官會同台北縣瑞芳鎮地政事務所
    測量人員到現場勘驗並測量屬實，有卷附勘驗筆錄、現場照片，及複丈成果圖可
    稽。且被告使用之如附圖Ａ、Ｂ、Ｃ、Ｄ、Ｅ、Ｆ、Ｇ、Ｈ、Ｉ所示地號土地分
    係國有土地、他人所有或共有土地、被告與他人共有且未分管之土地及未登錄之
    國有土地之情，有各該地號土地登記簿謄本在卷可稽，而前開地號土地已經臺灣
    省政府公告為山坡地保育利用條例之山坡地保育區，並沿用為水土保持法之山坡
    地保育區，不得擅自墾殖、開發、占用及設置工作物，亦有卷附台北縣政府八十
    八年十一月二日八八北府農六字第四一四一六三號函附行政院八十五年一月十三
    日台八十五農字第０一三三五號、六十八年十一月二十一日台六十八經字第一一
    七０一號函等件可憑，且查本院洽請國立海洋大學河海工程學系鑑定結果認定：
    一、本地段之山坡，在不受人為施工干擾情況下，應無水土流失之虞。二、現場
    勘察顯示，被告於甲區與乙區 (如所附簡圖) 所興建之房舍與鋪設之水泥地面，
    目前並無造成水土流失之虞，至於被告於進行整地與建造房舍過程，是否曾造成
    水土流失，則無法由目前情況加以判斷。三、現場勘察顯示，被告於丙區 (即本
    判決附圖Ｈ、Ｉ部分) 所進行之大規模開墾行為，已破壞原有坡地之自然平衡，
    且由檢方偵查照片判斷 (民國八十七年十一月二日拍攝) ，被告開墾所造成之裸
    露，已發生明顯土壤沖蝕流失現象，此有該校八十八年十月二十七日八八海河字
    第七四九四號函附勘驗報告書一份在卷可稽，而任何山坡地在自然環境下因降雨
    自然因素亦必然發生相當程度之土壤流失現象，而在水土保持工程之領中，稱此
    等在自然界保持均衡之狀態下，原有良好之地被物，未經人為破壞所發生有限度
    的沖蝕現象為「正常沖蝕」，非屬水土保持法所欲規範之對象，因此水土保持法
    所欲掌握之水土流失程度，應指水土保持工程上所稱之「加速沖蝕」或稱「變態
    沖蝕」，係由於地面之天然被覆物及土結構受人為因素之破壞，沖蝕逐漸加劇進
    行之現象，此種加速沖蝕，以母岩風化生成之土壤不足以補償其損失之土壤，使
    地面失去自然均衡狀態，沖蝕由表土而心土再至基岩，終岩石裸露，損害將益形
    擴大，因此構成水土保持法所處罰結果之水土流失，應指其行為人之行為已致該
    處山坡地產生超出自均衡狀態下所發生之有限度土壤沖蝕，而使山坡地發生土壤
    加速沖蝕，難以藉母岩自然產生之土壤予以彌補之情，因此根據鑑定報告及卷附
    照片等具體事證之判斷，可以認定經被告開發使用附圖Ｈ、Ｉ部分山坡地出現之
    土壤沖蝕現象，已生水土流失，事證明確，被告犯行堪以認定，應予依法論科。
二、核被告未經土地所有權人同意而擅自於附圖Ａ、Ｂ、Ｃ、Ｄ、Ｅ、Ｆ、Ｇ部分土
    地設置房屋、雞舍、水泥地等之行為 (無從證明致生水土流失) ，因法規錯縱規
    定而同時觸犯刑法第三百二十條第二項之竊佔罪、山坡地保育利用條例第三十四
    條第一項之擅自占用罪，另被告未經土地所有權人同意而擅自於附圖Ｈ、Ｉ部分
    土地開墾致生水土流失之行為，因法規錯縱規定，除觸犯前開刑法第三百二十條
    第二項之竊佔罪、山坡地保育利用條例第三十四條第一項之擅自占用罪外，並觸
    犯水土保持法第三十二條第一項之擅自使用致生水土流失罪 (墾殖係指開墾與種
    植而言，開墾與種植並非必須同時具備，其以農業使用之目的而有墾地之行為者
    ，縱然尚未種植作物，仍屬墾殖既遂) ，被告以一占用、墾殖行為因法規錯縱規
    定而觸犯前開三罪，係屬法律競合，而被告擅自在公有及他人山坡地擅自占用、
    墾殖之行為，既均以山坡地之利用使用為目的，是其罪質自含括竊佔之意義，為
    竊佔罪之狹義、特別規定，又水土保持法係於八十三年五月二十七日制定公布，
    同年十月二十一日修正公布第三十三條等條文，至山坡地保育利用條例係於六十
    五年四月二十九日制定公布，並於八十七年一月七日修正公布第二十三至三十五
    條等條文，是山坡地保育利用條例因最近一次修正，相對於水土保持法係屬後法
    ，水土保持法則屬前法，但依水土保持法第一條第二項之規定：「水土保持，依
    本法之規定，本法未規定者，適用其他法律之規定」，因此就水土保持法之立法
    體制而言，係立於特別法之地位，且適用時排斥其他法條之適用，僅水土保持法
    未規定時，始有其他法律適用之餘地，因此基於「新普通法不能變更舊特別法」
    之原則，仍應優先適用水土保持法第三十二條第一項之擅自墾殖致生水土流失罪
    論處，被告利用不知情之工人實施占用、墾殖行為，應論以間接正犯，公訴意旨
    認被告所犯前開山坡地保育利用條例第三十四條第一項之擅自占用罪、水土保持
    法第三十二條第一項之擅自使用致生水土流失罪二罪，係屬牽連犯，且係連續為
    之，似有未洽，併此敘明。爰審酌被告之素行良好，為謀私利，未經土地所有權
    人或共有權人之同意，擅自在公有及他人山坡地占用、墾殖致罹本罪，所占用、
    墾殖面積高達五千餘平方公尺，其中附圖Ｈ、Ｉ部分並發生土壤沖蝕之水土流失
    現象，所生危害非輕，惟被告於案發後即遠離該山坡地，並未繼續占用、墾殖，
    犯罪後坦承犯行，並當庭供稱前開工作物其已未再占用，任憑處置，態度良好等
    一切情狀，量處如主文所示之刑，以示懲儆。末查被告前未曾受有期徒刑以上刑
    之宣告，有台灣基隆地方法院檢察署刑案資料查註紀錄表一紙在卷可稽，因未諳
    法律，一時失慮，偶觸刑章，且知悉偵查時程序開始後，即遠離該山坡地未再繼
    續占用、墾殖，其經此偵審程序當知所戒惕，信無再犯之虞，因認本案刑之宣告
    以暫不執行為適當，爰併予諭知緩刑五年，用勵自新。附圖Ａ部分石造房屋、鐵
    皮造屋頂 (面積共計一百平方公尺) 、附圖Ｂ部分石造房屋、鐵皮造屋頂 (面積
    共計一百一十四平方公尺)、附圖Ｃ部分水泥地 (面積共計八百七十二平方公尺)
    、附圖Ｄ部分雞舍 (面積共計二百八十二平方公尺)、附圖Ｅ部分鐵皮造平房 (
    面積共計一百四十平方公尺)、附圖Ｆ部分雞舍 (面積共計三百四十八平方公尺)
    、附圖Ｇ部分木造平房(面積共計一百五十五平方公尺) 等工作物，均依水土保
    持法第三十二條第五款規定宣告沒收。
據上論斷，應依刑事訴訟法第二百九十九條第一項前段、水土保持法第三十二條第一
項、第五項，刑法第十一條前段、第七十四條第一款，判決如主文。
本案經檢察官林楨森到庭執行職務。
中      華      民      國     八十九     年     一     月     十四     日
                              臺灣基隆地方法院刑事第二庭
                                     法  官  徐  世  禎
一、得上訴。
二、附論罪科刑法條：水土保持法第三十二條第一項、第五項。


司法院資訊處製作；財團法人民間司法改革基金會備份。
